【裁判字號】    98,簡上,43
【裁判日期】    980616
【裁判案由】    傷害
【裁判全文】
臺灣花蓮地方法院刑事判決              98年度簡上字第43號
上  訴  人
即  被  告  甲○○
選任辯護人  簡燦賢律師
上列上訴人即被告因傷害案件，不服本院花蓮簡易庭中華民國98
年2 月20日98年度花簡字第26號之第一審判決（聲請簡易判決處
刑案號：97年度偵字第5292號），提起上訴，本院管轄之第二審
合議庭判決如下：
    主  文
上訴駁回。
    事實及理由
一、本案經本院審理結果，認第一審判決依刑法第277條第1項之
    傷害罪判處上訴人即被告甲○○拘役59日，如易科罰金，以
    新臺幣（下同）1,000元折算1日，認事用法及量刑均無不當
    ，應予維持，除引用原審判決書記載之事實、證據及理由（
    如附件）外，並予以補充說明如後所述。
二、被告上訴意旨略以：伊並無毆打告訴人戊○○之行為，因於
    起訴書所載之時、地，告訴人持鐵鉤攻擊伊，伊為免自己生
    命、身體遭受不法之侵害，徒手將告訴人所持之鐵鉤握住，
    因告訴人施力之慣性，自己跌倒在地，伊並無傷害之故意，
    縱認伊有毆推告訴人之犯行，亦係伊為避免自己、生命、身
    體遭受不法侵害所為正當防衛之行為云云。
三、按被告以外之人於審判外之言詞或書面陳述，除法律有規定
    者外，不得作為證據；除顯有不可信之情況外，從事業務之
    人於業務上或通常業務過程所須製作之紀錄文書、證明文書
    ，亦得為證據；被告以外之人於審判外之陳述，經當事人於
    審判程序同意作為證據，法院審酌該言詞陳述或書面陳述作
    成時之情況，認為適當者，亦得為證據。當事人、代理人或
    辯護人於法院調查證據時，知有第159條第1項不得為證據之
    情形，而未於言詞辯論終結前聲明異議者，視為有前項之同
    意，刑事訴訟法第159條第1項、第159條之4第2款及第159條
    之5 分別定有明文。查行政院國軍退除役官兵輔導委員會鳳
    林榮民醫院（下稱鳳林榮民醫院）診斷證明書及急診紀錄等
    均屬證人於審判外之書面陳述，雖不合刑事訴訟法第159 條
    第1 項得為證據之要件，惟鳳林榮民醫院之急診紀錄屬從事
    業務之人於業務上所須製作之紀錄文書，亦無顯有不可信之
    情況，依上開刑事訴訟法第159條之4第2 款之規定，有證據
    能力；而公訴人、被告及辯護人對於上開鳳林榮民醫院之診
    斷證明書，均業於本院準備程序中表示同意引為證據，且迄
    於本案言詞辯論終結前亦未再聲明異議或撤銷同意，而本院
    審酌該書面陳述作成之情況，核無違法取證及證明力明顯過
    低之瑕疵，亦認為以之作為證據為適當，故依上開刑事訴訟
    法第159條之5規定，鳳林榮民醫院之診斷證明書，亦具有證
    據能力。
四、按所謂正當防衛，係行為人對於現在不法之侵害，基於防衛
    之意思，而所為防衛自己或他人權利之行為，若非出於防衛
    之意思，當不符合正當防衛之要件，因此正當防衛必須對於
    現在不法之侵害始得為之，侵害業已過去，即無正當防衛可
    言，至彼此互毆，又必以一方初無傷人之行為，因排除對方
    不法之侵害而加以還擊，始得以正當防衛論。故侵害已過去
    後之報復行為，與無從分別何方為不法侵害之互毆行為，均
    不得主張防衛權，最高法院30年上字第1040號判例可資參照
    。又按互毆係屬多數動作構成單純一罪而互為攻擊之傷害行
    為，縱令一方先行出手，而還擊（或還手）一方在客觀上苟
    非單純僅對於現在不法之侵害為必要排除之反擊行為，因其
    本即有傷害之犯意存在，則對於其互為攻擊之還手反擊行為
    ，自無主張防衛權之餘地，先予敘明。
五、訊據被告固坦承於上開時、地與告訴人戊○○發生衝突，惟
    矢口否認有何傷害之犯行，辯稱：當時係告訴人先動手以鐵
    鉤攻擊伊，伊只是閃躲，並沒有推打告訴人，告訴人是自行
    跌倒，伊抓住鐵鉤也是正當防衛等詞置辯，經查：
（一）告訴人於98年7月28日中午12時許，因颱風過後淹水，以S
      型鐵條及二齒釘耙清理淤積之水溝時，恰遇被告經過，遂
      向其抱怨被告既曾擔任里長竟將水溝作成這樣子，被告聞
      言不悅，即出手毆打伊嘴角，伊之假牙落地，伊順手拿起
      鐵鉤勾住被告脖子，被告一手拿起鉤子，一隻手又毆打伊
      右嘴角，並順勢將伊推倒，又以腳踩伊右膝蓋及肋骨，後
      丙○○等上前勸架才停止，致伊受有左側第八、九肋骨閉
      鎖性骨折、唇周圍挫傷、右膝挫傷等傷害，業據證人即告
      訴人戊○○於警詢、偵查及本院審理時證述在卷，並有鳳
      林榮民醫院診斷證明書1份在卷及鐵鉤1支扣案足參，又鳳
      林榮民醫院之急診紀錄記載告訴人於同日中午12時41分就
      醫，受有面部挫傷及未明示之肋骨閉鎖性骨折。是告訴人
      於上開時間、地點爭執後之密接時間內即至鳳林榮民醫院
      就診，上開傷勢應與其2 人爭執行為有直接之因果關係；
      且告訴人所受之傷勢與其證述被告之攻擊行為相符；又證
      人丁○○復於本院審理時證稱：伊看到被告與告訴人在打
      架，告訴人拿鐵鉤勾被告的脖子，被告先將鐵鉤拿起來才
      徒手反擊，證人丙○○去勸架並將被告及告訴人2 人分開
      等語，足徵告訴人所言非虛，堪信為真實。
（二）被告於本院審理時雖辯稱：伊只是閃躲，並沒有推打告訴
      人，告訴人是自行跌倒云云，然其於警詢及偵查中均坦承
      動手推告訴人致告訴人跌倒在地，足徵被告上開辯解顯係
      避就之詞，不足採信。
（三）證人丙○○於本院審理時雖證稱：伊全程都有看到被告與
      告訴人之衝突過程，係告訴人辱罵被告後以鐵鉤鉤住被告
      之脖子，伊過去將告訴人之鐵鉤及二齒釘耙搶下，伊並沒
      有看到告訴人跌倒或被告用手毆打告訴人之頭部或用腳踹
      告訴人之胸部等語，然證人丙○○復證稱：伊搶下告訴人
      所持有之鐵鉤及二齒釘耙後，將鐵鉤及二齒釘耙轉頭拿至
      伊家之屋簷下交予其妻即證人乙○○，後來被告與告訴人
      就散開了，並沒有看到告訴人後來有沒有跌倒等語；而證
      人乙○○在證人丙○○搶下二齒釘耙前，在自家之廚房燒
      飯，在證人丙○○交予其二齒釘耙後，回廚房關瓦斯而離
      開現場等情，亦據證人乙○○於本院審理時證述在卷，是
      證人丙○○、乙○○既非全程見聞被告與告訴人2 人爭執
      之情形，又就告訴人是否有跌倒、被告是否有推打告訴人
      、證人丙○○所搶下交予證人乙○○之物究竟為鐵鉤或二
      齒釘耙或兼有之，有無返還予告訴人等情，證人丙○○、
      乙○○之證述已有不同，又與被告之供述不符，是證人丙○○、乙○○之證詞既有上開瑕疵，尚不足為被告為有利
      之認定。
（四）依證人戊○○及丁○○之證詞，足徵被告並非在客觀上單
      純僅對於現在不法之侵害為必要排除之反擊行為，而係攻
      擊告訴人，依上開判例，被告主張正當防衛，尚不足採。
六、綜上所述，原審綜核上情，依刑法第277條第1項傷害罪之規
    定，判處被告上開所述之刑，及依刑法第41條第1 項前段之
    規定，諭知易科罰金之折算標準，量刑上尚稱允當，被告上
    訴請求撤銷改判無罪，核無理由，應予駁回。
據上論斷，應依刑事訴訟法第455條之1第3項、第368 條、第373
條，判決如主文。
本案經檢察官張立中到庭執行職務。
中    華    民    國    98    年    6     月    16    日
                  刑事第三庭  審判長  法  官  李世華
                                      法  官  許乃文
                                      法  官  湯國杰
上列正本證明與原本無異。
本件不得上訴。
中    華    民    國    98    年    6     月    16    日
                                      書記官


司法院資訊處製作；財團法人民間司法改革基金會備份。
